臺灣臺中地方法院刑事判決
111年度金訴緝字第42號
公  訴  人  臺灣臺中地方檢察署檢察官
被      告  蔡岳橙




上列被告因詐欺等案件，經檢察官提起公訴（109年度偵字第858
1號），被告於準備程序進行中，就被訴事實為有罪之陳述，經
告以簡式審判之旨，並聽取當事人意見後，本院合議庭裁定由受
命法官獨任進行簡式審判程序，判決如下：
    主    文
蔡岳橙犯三人以上共同詐欺取財罪，處有期徒刑壹年參月。
未扣案之犯罪所得新臺幣壹仟元沒收，於全部或一部不能沒收或
不宜執行沒收時，追徵其價額。
    犯罪事實
一、蔡岳橙（涉犯組織犯罪防制條例犯行部分經臺灣高等法院臺
    中分院108年度金上訴字第2587、2589號判決判處罪刑）明
    知代為提領不明之他人金融機構帳戶內之現金，係詐騙集團
    收取犯罪所得之犯罪手法，竟於民國108年4月間，參加真實
    姓名、年籍不詳、綽號「阿林」等不詳男子共同組成3人以
    上以實施詐術為手段，且具有持續性、牟利性之有結構性組
    織之詐欺集團（下稱本案詐欺集團），復接續招募陳定安、
    賴俊億（所涉共同詐欺部分，業經本院各判處有期徒刑1年2
    月）加入本案詐欺集團，陳定安復邀集黃彥齊（所涉共同詐
    欺部分，業經本院判處有期徒刑1年2月）加入本案詐欺集團
    ，並由本案詐欺集團不詳成員，先以不詳方法取得金融機構
    帳戶，復由本案詐欺集團不詳成員以不詳方式將各該帳戶之
    金融卡及提款密碼交付給蔡岳橙，由蔡岳橙指示賴俊億將各
    該帳戶之金融卡交付給陳定安、黃彥齊，再由黃彥齊以電腦
    查詢各該帳戶之金融卡餘額及確認各該帳戶可以使用，並修
    改提款密碼之後，續由陳定安擔任本案詐欺集團之車手，負
    責持金融機構帳戶之金融卡至自動櫃員機提領被害人遭詐騙
    而存匯之款項，後將提領款項交付給賴俊億，復由賴俊億轉
    交給蔡岳橙，並由蔡岳橙再交給「阿林」，蔡岳橙再依「阿
    林」指示，指示賴俊億發放金額不等之報酬予陳定安、黃彥
    齊，並發放報酬予賴俊億。蔡岳橙與本案詐欺集團成員共同
    基於意圖為自己不法之所有，基於加重詐欺取財及洗錢之犯
    意聯絡，由本案詐欺集團之不詳成員，以附表所示之詐術，
    向附表所示之人施用詐術，致附表所示之人陷於錯誤，將款
    項匯入如附表所示之人頭帳戶內；蔡岳橙復指示賴俊億將如
    附表所示之人頭帳戶提款卡交付給黃彥齊，黃彥齊確認該人
    頭帳戶尚未設定為警示帳戶，且其內有款項匯入，便將該人
    頭帳戶提款卡、提款密碼交付給陳定安，復由陳定安依照本
    案詐欺集團不詳成員指示，於如附表所示之提款時間、提款
    地點，持如附表所示人頭帳戶之金融卡，接續提領如附表所
    示之提領款項，陳定安提領款項後，即將上開款項交付給賴
    俊億，復由賴俊億轉交給蔡岳橙，蔡岳橙再交給「阿林」後
    ，蔡岳橙取得新臺幣（下同）1,000元之報酬。嗣經警調閱
    相關自動櫃員機監視錄影畫面及路口監視器畫面後，始循線
    查悉上情。
二、案經蔡明玉訴由臺中市政府警察局第四分局報請臺灣臺中地
    方檢察署檢察官偵查起訴。
    理    由
一、本件被告蔡岳橙所犯為死刑、無期徒刑、最輕本刑為3年以
    上有期徒刑以外之罪，亦非屬高等法院管轄之第一審案件，
    其於準備程序進行中，先就被訴事實為有罪之陳述，經法官
    告知簡式審判程序之旨，並聽取公訴檢察官之意見後，依刑
    事訴訟法第273條之1第1項、第273條之2等規定，裁定進行
    簡式審判程序，且不受同法第159 條第1 項、第161 條之2 
    、第161 條之3 、第163 條之1 及第164 條至第170 條所規
    定證據能力認定及調查方式之限制，合先敘明。
二、上開犯罪事實，業經被告於本院訊問、準備程序及審理時均
    坦承不諱（見本院金訴緝卷第17至20、45至48、51至57頁）
    ，核與證人即同案被告賴俊億、黃彥齊、陳定安於警詢、偵
    訊、本院準備程序及審理時（見偵卷第69至73、93至97、10
    5至109、117至119、319至321、323至324、327至329頁、本
    院金訴卷第97至102、105至113、223至227、231至237頁）
    、證人即告訴人蔡明玉於警詢時（見偵卷第147至149頁）之
    證述相符，復有員警職務報告書、人頭帳戶（陳菁瑞臺北富
    邦商業銀行帳號000-000000000000號帳戶）之個資檢視及交
    易明細資料、指認犯罪嫌疑人紀錄表（指認人：陳定安）、
    內政部警政署反詐騙案件紀錄表、彰化縣政府警察局芳苑分
    局二林分駐所受理詐騙帳戶通報警示簡便格式表、郵政跨行
    匯款申請書、金融機構聯防機制通報單各1份、陳定安提領
    款項之周邊路口監視器及自動提款機監視器錄影畫面翻拍照
    片6張等在卷可稽（見偵卷第55至56、65至67、75至91、151
    至157、165至169頁），足認被告之自白與事實相符。本件
    事證明確，被告犯行應堪認定。
三、論罪科刑
  ㈠核被告所為係犯刑法第339條之4第1項第2款之三人以上共同
    詐欺取財罪、洗錢防制法第14條第1項之洗錢罪。
  ㈡查本案詐欺集團內部係以階段分工合作之方式對附表所示之
    人行騙，則被告雖未親自實施詐術，然被告負責轉交帳戶金
    融卡、密碼及贓款之行為分擔。被告雖未必對全部詐欺集團
    成員有所認識或知悉渠等之確切身分與實際分擔之犯罪內容
    ，然藉由此一間接聯絡犯罪之態樣，詐騙集團成員間係相互
    利用、縝密分工，被告對其在詐欺集團中所擔任之角色及負
    責之工作有所認識，且事前即約定遂行犯罪後應獲得之報酬
    ，則被告顯係基於正犯之犯意而共同參與，足認被告確以自
    己共同犯罪之意思參與本案，則被告與同案被告賴俊億、黃
    彥齊、陳定安、「阿林」等本案詐欺集團成員間，就上開加
    重詐欺、一般洗錢犯行，有犯意聯絡及行為分擔，均為共同
    正犯。
  ㈢本案由同案被告陳定安於附表所示之時間，先後提領告訴人
    匯入之款項，其於密切之時間、相同之地點、接續侵害同一
    告訴人之財產法益，其行為依一般社會健全觀念，難以強行
    分開，應論接續犯。
  ㈣被告以一詐欺取財行為，同時觸犯三人以上共同詐欺取財罪
    及一般洗錢罪，係一行為觸犯數罪名，為想像競合犯，應依
    刑法第55條規定從一重之三人以上共同詐欺取財罪論處。
  ㈤按想像競合犯之處斷刑，本質上係「刑之合併」。其所謂從
    一重處斷，乃將想像競合犯組成之評價上數罪，合併為科刑
    一罪，其所對應之刑罰，亦合併其評價上數罪之數法定刑，
    而為一個處斷刑。易言之，想像競合犯侵害數法益者皆成立
    犯罪，論罪時必須輕、重罪併舉論述，同時宣告所犯各罪名
    ，包括各罪有無加重、減免其刑之情形，亦應說明論列，量
    刑時併衡酌輕罪部分量刑事由，評價始為充足，然後依刑法
    第55條前段規定「從一重處斷」，非謂對於其餘各罪可置而
    不論。因此，法院決定處斷刑時，雖以其中最重罪名之法定
    刑，做為裁量之準據，惟於裁量其輕重時，仍應將輕罪合併
    評價在內（最高法院108年度台上字第4405、4408號刑事判
    決參照）。又按洗錢防制法第16條第2項：「犯前二條之罪
    ，在偵查或審判中自白者，減輕其刑。」被告於本院準備程
    序及審理時均已坦認犯行，合於洗錢防制法第16條第2項之
    規定，原應依上開規定減輕其刑，雖其所犯一般洗錢罪屬想
    像競合犯中之輕罪，惟本院於後述量刑時仍當一併衡酌該部
    分減輕其刑事由，附此說明。
  ㈥爰以行為人之責任為基礎，審酌被告年輕力壯，不思循正當
    途徑賺取財物，竟參與詐騙集團之詐欺行為而助長犯罪，嚴
    重危害社會治安，致告訴人受有財產損害，犯罪情節及所生
    危害重大，所為實應予非難，併兼衡被告之素行、坦承犯行
    之犯後態度、其於本案詐欺集團內擔負之角色與分工之內容
    ，及被告與告訴人尚未達成和解或調解等情，參以被告在本
    院審理時所述學歷、職業、收入、家中生活情形及經濟狀況
    等一切情狀（詳見本院金訴緝卷第56頁），並考量被告就一
    般洗錢犯行，已符合相關自白減刑規定，量處如主文所示之
    刑。
四、沒收部分：
  ㈠犯罪所得，屬於犯罪行為人者，沒收之。但有特別規定者，
    依其規定；前二項之沒收，於全部或一部不能沒收或不宜執
    行沒收時，追徵其價額。犯罪所得已實際合法發還被害人者
    ，不予宣告沒收或追徵。宣告前二條（即刑法第38條、第38
    條之1）之沒收或追徵，有過苛之虞、欠缺刑法上之重要性
    、犯罪所得價值低微，或為維持受宣告人生活條件之必要者
    ，得不宣告或酌減之。刑法第38條之1第1項、第3項、第5項
    、第38條之2第2項分別定有明文。次按有關共同正犯犯罪所
    得之沒收、追繳或追徵，最高法院向採之共犯連帶說，業於
    104年8月11日之104年度第13次刑事庭會議決議不再援用、
    供參考，並改採沒收或追徵應就各人所分得者為之之見解；
    又所謂各人「所分得」，係指各人「對犯罪所得有事實上之
    處分權限」，法院應視具體個案之實際情形而為認定：倘若
    共同正犯各成員內部間，對於不法利得分配明確時，固應依
    各人實際分配所得沒收；然若共同正犯成員對不法所得並無
    處分權限，其他成員亦無事實上之共同處分權限者，自不予
    諭知沒收；至共同正犯各成員對於不法利得享有共同處分權
    限時，則應負共同沒收之責（最高法院104年度台上字第393
    7號判決意旨參照）。
  ㈡查本案被告犯三人以上共同犯詐欺取財罪，所獲報酬為1,000
    元一節，業據被告自承在卷（見本院金訴緝卷第56頁），此
    部分為被告之犯罪所得，又上開犯罪所得雖未扣案，然既未
    實際合法發還被害人，且如宣告沒收或追徵，並無刑法第38
    條之2第2項所定「過苛之虞」、「欠缺刑法上之重要性」、
    「犯罪所得價值低微」或「為維持受宣告人生活條件之必要
    」等情形，自應依刑法第38條之1第1項前段、第3項規定宣
    告沒收，於全部或一部不能沒收或不宜執行沒收時，追徵其
    價額。至附表所示之提領並轉交予被告之其餘款項，雖屬本
    案之犯罪所得，然因該等款項已交付予本案詐欺集團之其他
    成員，被告對該不法所得並無處分權限，亦無事實上之共同
    處分權限，爰不予宣告沒收；另附表所示之人頭帳戶資料，
    雖係供犯罪所用之物，但非被告所有，亦不予宣告沒收。
據上論斷，應依刑事訴訟法第273條之1第1項、第299條第1項前
段，洗錢防制法第14條第1項，刑法第11條前段、第28條、第339
條之4第1項第2款、第55條、第38條之1第1項前段、第3項，刑法
施行法第1條之1第1項。
本案經檢察官黃芝瑋提起公訴，檢察官陳怡廷到庭執行職務。
中　　華　　民　　國　　111 　年　　8 　　月　　18　　日
                  刑事第十一庭  法  官  蔡汎沂
以上正本證明與原本無異。
如不服本判決應於收受送達後20日內向本院提出上訴書狀，並應
敘述具體理由；其未敘述上訴之理由者，應於上訴期間屆滿後20
日內向本院補提理由書（均須按他造當事人之人數附繕本）「切
勿逕送上級法院」。
告訴人或被害人如不服判決，應備理由具狀向檢察官請求上訴，
上訴期間之計算，以檢察官收受判決正本之日起算。
　　                        　　書記官  黃筠婷
中　　華　　民　　國　　111 　年　　8 　　月　　18　　日
附錄論罪科刑法條：
中華民國刑法第339條之4第1項第2款
犯第 339 條詐欺罪而有下列情形之一者，處 1 年以上 7 年以
下有期徒刑，得併科 1 百萬元以下罰金：
二、三人以上共同犯之
洗錢防制法第14條第1項。
有第二條各款所列洗錢行為者，處 7 年以下有期徒刑，併科新
臺幣 5 百萬元以下罰金。
附表：

編號 告訴人 遭詐騙經過 提領帳戶 提領時間 提領地點 提領款項 （新臺幣） 提領車手 1 蔡明玉 於108年4月15日下午1時25分許，佯為蔡明玉姪女，向蔡明玉佯稱亟需借款云云，蔡明玉於108年4月15日下午1時29分許，依指示匯款8萬元至右揭帳戶。 陳菁瑞臺北富邦商業銀行帳號000-000000000000號帳戶 108年4月15日下午2時54分許、55分許、56分許、57分許 臺中市○○區○○路0段00號「高雄銀行臺中分行」 2萬元、2萬元、2萬元、2萬元 陳定安